臺灣高等法院民事判決
109年度勞上字第148號
上  訴  人  張自安  
            鄭嘉玉  
共      同
訴訟代理人  鄧為元律師
            蔡孟容律師
            黃榆婷律師
被 上訴 人  中華航空股份有限公司

法定代理人  謝世謙  
訴訟代理人  陳信翰律師
上列當事人間請求確認停止優待機票申請及使用權無效等事件，
上訴人對於中華民國109年6月30日臺灣桃園地方法院109年度勞
訴字第64號第一審判決提起上訴，本院於109年12月29日言詞辯
論終結，判決如下：
    主      文
上訴駁回。
第二審訴訟費用由上訴人負擔。
    事實及理由
一、上訴人主張：上訴人張自安、鄭嘉玉（下分稱姓名，並合稱
    上訴人）分別自民國80年2月11日、93年5月1日起受僱於被
    上訴人，並各自於107年4月1日退休、108年9月20日退職，
    被上訴人應依人事業務手冊第13篇第4章「員工優待機票申
    請及使用規定」（下稱系爭規定），按伊等服務年資繼續提
    供優待機票（下稱系爭優待機票）。詎被上訴人於109年1月
    17日以伊等依序於退休、退職後之108年7月8日、11月11日
    轉任職於星宇航空股份有限公司（下稱星宇航空），有違被
    上訴人利益為由，依系爭規定第5.14.12條規定，為停止伊
    等系爭優待機票申請及使用權之意思表示（下稱系爭停權意
    思表示）。惟系爭規定為兩造勞動契約內容之一部分，且被
    上訴人提供之系爭優待機票，係伊等提供勞務之對價，被上
    訴人應受拘束而不得片面變更，且伊等並非系爭規定第5.14
    .12條規定之離職員工，伊等至星宇航空任職亦無違被上訴
    人利益，被上訴人為系爭停權意思表示既不符系爭規定第5.
    14.12條規定，亦違反民法第148條第2項規定及法律原理原
    則，應為無效等情，求為確認系爭停權意思表示無效之判決
    。
二、被上訴人則以：系爭優待機票係伊單方面提供現職員工或退
    休（職）本人及眷屬之福利事項，屬恩惠性、勉勵性質之給
    與，與上訴人提供之勞務不構成對價關係，系爭規定不具工
    作規則之性質。上訴人自伊公司退休、退職，即為離職員工
    ，且上訴人轉任至與伊具有高度競爭關係之星宇航空，當有
    違伊公司利益。伊自得依系爭規定第5.14.12條規定為系爭
    停權意思表示等語，資為抗辯。
三、原審判決上訴人全部敗訴，上訴人不服，提起上訴，其聲明
    ：㈠原判決廢棄。㈡確認系爭停權意思表示無效。被上訴人答
    辯聲明：上訴駁回。
四、下列事項為兩造所不爭執，應可信為真實（見本院卷第136
    、77、133頁，並依判決格式增刪修改文句）：
  ㈠張自安、鄭嘉玉分別自80年2月11日、93年5月1日起受僱於被
    上訴人，並各自於107年4月1日退休、108年9月20日退職，
    依序於108年7月8日、11月11日轉任職於星宇航空。
  ㈡上訴人為被上訴人公司退休（職）人員，有系爭規定之適用
    。
　㈢被上訴人於109年1月17日以上訴人於退休（職）後之108年7
    月8日、11月11日轉任職於星宇航空，依系爭規定第5.14.12
    條規定，為系爭停權意思表示。有停權通知為證（見原審調
    字卷第23頁）。
五、本件爭點如下：
　㈠上訴人提起本件訴訟，有無受確認判決之法律上利益？
　㈡上訴人訴請確認系爭停權意思表示無效，有無理由？
六、茲就兩造之爭點，說明本院之判斷如下：
　㈠按確認法律關係之訴，非原告有即受確認判決之法律上利益
    者，不得提起之；確認證書真偽或為法律關係基礎事實存否
    之訴，亦同。前項確認法律關係基礎事實存否之訴，以原告
    不能提起他訴訟者為限。民事訴訟法第247條第1、2項分別
    定有明文。故確認之訴包括確認法律關係之訴、確認證書真
    偽之訴及確認為法律關係基礎事實存在與否之訴（但以原告
    不能提起他訴訟者為限）（參照最高法院104年度台上字第1
    45號判決意旨）。其次，法律行為本身與法律行為所生之法
    律效果（即法律關係）不同，法律行為不存在係指法律行為
    之要件事實，根本上有欠缺；法律關係則就法律行為透過法
    律規定要件加以評價（參照最高法院103年度台上字第736號
    判決意旨）。又無效，乃法律行為生效要件不完備，致當然
    、自始而確定不發生法律上之效力，本屬一種法律事實或法
    律問題，並非法律關係（參照最高法院105年度台上字第112
    7號判決意旨）。而意思表示乃法律行為之要素，屬法律關
    係變動之要件事實，意思表示是否無效，係屬事實問題，非
    即法律關係本身（參照最高法院72年度台上字第1734號判決
    意旨），至為明確。
　㈡上訴人以被上訴人所為系爭停權意思表示，不符系爭規定第5
    .14.12條規定，且違反民法第148條第2項規定及法律原理原
    則，應屬無效為由，提起本件確認之訴。查，系爭停權意思
    表示是否無效，係屬法律事實問題，並非法律關係本身，此
    為上訴人不爭執，並稱：系爭停權意思表示無效，為法律關
    係基礎事實等語（見本院卷第139、194頁），則依民事訴訟
    法第247條第2項規定，上訴人以不能提起他訴訟者為限，始
    能謂就本件訴訟有受確認判決之法律上利益。
　㈢其次，上訴人主張系爭規定為兩造勞動契約內容之一部分，
    被上訴人依系爭規定提供系爭優待機票為伊給付勞務之對價
    （見本院卷第150至155頁），則系爭停權意思表示是否無效
    ，攸關上訴人得否依系爭規定請求被上訴人給付系爭優待機
    票，且上訴人亦自陳此係影響兩造就使用系爭優待機票之法
    律關係是否存在（見本院卷第194頁），則上訴人提起本件
    訴訟，旨在請求確認兩造就使用系爭優待機票之法律關係是
    否存在，上訴人當得提起確認上開法律關係是否存在之訴，
    以除去其因系爭停權意思表示致其得否繼續系爭優待機票使
    用關係存否法律上不安之狀態。本院就上訴人提起本件確認
    之訴，有無不能提起他訴訟乙事予以闡明，並詢其有無不能
    訴請確認上開法律關係存否之情形（見本院卷第134、194頁
    ），上訴人仍堅稱要確認系爭停權意思表示無效（見本院卷
    第194頁）。據此，就系爭停權意思表示是否無效，本屬一
    種事實或法律問題，上訴人復無不能提起他訴訟之情事，自
    不得為確認之訴之標的。
　㈣綜上，系爭停權意思表示係屬法律事實，且上訴人得提起確
    認兩造就使用系爭優待機票之法律關係是否存在之訴，並無
    不能提起他訴訟，以除去其法律上不安之狀態，則上訴人訴
    請確認系爭停權意思表示無效，核與民事訴訟法第247條第1
    、2項規定不符，難謂上訴人有提起本件確認之訴之法律上
    利益，不應准許。末上訴人提起本件訴訟，既無受確認判決
    之法律上利益，則兩造關於上訴人訴請確認系爭停權意思表
    示無效，有無理由之爭點所為之陳述及舉證，本院不另論述
    ，併此敘明。
七、從而，上訴人請求確認系爭停權意思表示無效，為無理由，
    應予駁回。原審駁回其訴，理由雖與本院不同，然結論並無
    二致，仍應予以維持，上訴意旨指摘原判決不當，求予廢棄
    改判，為無理由，應予駁回。並依民事訴訟法第78條、第85
    條第1項規定，為訴訟費用負擔之判決。
八、本件事證已臻明確，兩造其餘之攻擊或防禦方法及所用之證
    據，經本院斟酌後，認為均不足以影響本判決之結果，爰不
    逐一論列，附此敘明。
九、據上論結，本件上訴為無理由，爰判決如主文。　　　　
中　　華　　民　　國　　110 　年　　1 　　月　　12　　日
                  勞動法庭
                      審判長法  官  胡宏文
                            法  官  陳筱蓉
                            法  官  陳心婷
正本係照原本作成。
如不服本判決，應於收受送達後20日內向本院提出上訴書狀，其
未表明上訴理由者，應於提出上訴後20日內向本院補提理由書狀
（均須按他造當事人之人數附繕本）上訴時應提出委任律師或具
有律師資格之人之委任狀；委任有律師資格者，另應附具律師資
格證書及釋明委任人與受任人有民事訴訟法第466條之1第1項但
書或第2項（詳附註）所定關係之釋明文書影本。如委任律師提
起上訴者，應一併繳納上訴審裁判費。
中　　華　　民　　國　　110 　年　　1 　　月　　13　　日

  　　　　　　　　　　　　　書記官  黃麒倫
附註：
民事訴訟法第466條之1（第1項、第2項）：
對於第二審判決上訴，上訴人應委任律師為訴訟代理人。但上訴
人或其法定代理人具有律師資格者，不在此限。
上訴人之配偶、三親等內之血親、二親等內之姻親，或上訴人為
法人、中央或地方機關時，其所屬專任人員具有律師資格並經法
院認為適當者，亦得為第三審訴訟代理人。